【裁判字號】    91,上訴,1908
【裁判日期】    920221
【裁判案由】    殺人未遂等
【裁判全文】
臺灣高等法院高雄分院刑事判決                  九十一年度上訴字第一九八號
    上  訴  人  甲○○  男 民.
    即  被  告
                戊○○  男 民.
                丁○○  男 民.
                乙○○  男 民.
    右四人共同
    指定辯護人  本院公設辯護人  李佩娟
右上訴人等因殺人未遂等案件，不服臺灣高雄地方法院九十一年度訴字第六四三號中
華民國九十一年十月四日第一審判決（起訴案號：臺灣高雄地方法院檢察署九十年度
偵字第六三０一號、第七一八０號、第五七０五號、第二二九０六號），提起上訴，
本院判決如左：
      主  文
上訴駁回。
    事  實
一、緣庚○○與洪進吉係朋友關係，而戊○○女兒則為洪進吉女兒同學，民國九十年
    二月二十日晚間，因洪進吉女兒離家多日未歸，庚○○遂陪同洪進吉前往戊○○
    在高雄市○○區○○街一九之二號住處尋找，其間因洪進吉語氣不佳，與戊○○
    家人發生爭執，戊○○遂邀集乙○○、甲○○、李俊銘、陳一龍等人，在同日晚
    上十一時許，前往洪進吉位於高雄市○○區○○街三八巷四號住處騎樓下，共同
    毆打庚○○、洪進吉二人成傷（傷害洪進吉部分未據告訴，傷害庚○○部分業據
    撤回告訴）；上開傷害事件發生後，庚○○意欲與戊○○等人就該事件商量如何
    處理，於是在同年月二十五日晚上七時四十分許，庚○○邀集己○○、丙○○、
    林新發、林新鎮等人，分乘兩部自用小客車，共同前往高雄市○○區○○街一九
    之二號戊○○住處，因戊○○不在而未遇；隨即轉往高雄市○○區○○路一五六
    巷二號戊○○另一住處尋找，當日晚上七時五十分許抵達後，見該處大門未關，
    先到的庚○○、丙○○、己○○三人遂逕自進入（此部分侵入住宅犯行，業據戊○○撤回告訴），基於傷害犯意之聯絡，由庚○○、林新鎮進入內室徒手毆打正
    在打電話報警之戊○○成傷（此部分傷害犯行，業據戊○○撤回告訴，經原審為
    公訴不受理判決確定），而在己○○跟隨庚○○、丙○○進入該處後，戊○○與
    在其住處之友人乙○○、甲○○、丁○○等人，乃共同基於剝奪人行動自由之犯
    意聯絡，由乙○○將大門鎖上，復由丁○○協助將門擋住之方式，剝奪庚○○、
    丙○○、己○○三人行動自由，計約十分鐘之久，期間乙○○、甲○○輪流並分
    持西瓜刀，戊○○、丁○○分持水果刀、鐵鎚等兇器，基於傷害之犯意聯絡，共
    同毆擊己○○等人，因而致己○○受有左上肢撕裂傷約二十公分、左腰脥撕裂傷
    三十公分、顏面、頭皮撕裂傷等傷害；丙○○受有左膝深度砍傷十四公分併左臏
    骨骨折、肌腱斷裂、外側韌帶斷裂、左手腕砍傷二處各六公分、五公分併神經斷
    裂、右肩撕裂傷六公分；庚○○受有臉部撕裂傷十二公分、左上臂皮膚撕脫傷十
    三乘以七公分、左前臂撕裂傷六公分併肌腱斷裂、左手多處撕裂傷五公分、三公
    分併多處肌腱斷裂等傷勢，而庚○○、丙○○、己○○同時亦還手毆打乙○○成
    傷（此部分傷害犯行，業據乙○○撤回告訴），嗣因警方據報前往處理後，戊○○等人始開門。
二、案經庚○○、己○○、丙○○訴由高雄市政府警察局小港分局移送臺灣高雄地方
    法院檢察署檢察官偵查起訴。
    理  由
一、訊據上訴人即被告甲○○、戊○○、乙○○、丁○○固均不諱言於前述時、地，
    當庚○○、丙○○、己○○進入戊○○住處後，即由乙○○將大門鎖上，復由丁○○協助將門擋住之方式，將庚○○、丙○○、己○○三人關於門內約十分鐘等
    事實，惟一致否認有何妨害自由之犯行，被告戊○○辯稱：當晚庚○○等三人抵
    達時，我正在內廳打電話，庚○○、丙○○一進來就直接走進內廳要拉我出去，
    並出手毆打我，我被毆倒地後爬起來到外面查看時，衝突已經結束，對事情如何
    發生並不瞭解云云；被告乙○○辯稱：在庚○○等三人衝進屋後，因害怕外面的
    人繼續衝進來，所以我將門關起來，以阻止他人衝進來，並無妨害自由之意思云
    云；被告甲○○辯稱：庚○○等人衝進來後，有二、三人直接到內廳找戊○○，
    因見對方人多，我們為了自身安全將門關起來，應無妨害自由之意思云云；被告
    丁○○則辯稱：只有幫乙○○將門堵住，以防外人繼續衝進來，無妨害自由之意
    思云云。惟查前開事實，業據告訴人丙○○、己○○於原審指稱：當時我們與庚○○進入被告戊○○住處時，只有看到乙○○、甲○○坐在外廳之沙發上，之後
    庚○○因沒有看到被告戊○○，他進去裡面內廳找戊○○，我們剛要進去內廳的
    時候，就聽到乙○○喊說「門關起來」，就有一個人躲在門旁邊，並且鎖上門等
    語（見原審卷第八十六頁），甚為詳盡，被告甲○○於警訊中亦供承：於庚○○
    等人進入戊○○住處後，乙○○即將門鎖住不讓庚○○等人出去等語（見九十年
    二月二十六日甲○○警訊筆錄），核與證人即陪同告訴人庚○○前往之林新鎮於
    偵查中所證稱：丙○○等三人先進入戊○○家，我走到門口尚未進入時，屋內有
    人喊關門，我看到乙○○在拔西瓜刀，我就被關在門外，屋內就有打鬥聲，並有
    人喊「給他死」等語相符（見九十年偵字第六三０一號偵卷第九十四頁），顯見
    被告等人關門之用意，係欲拘禁告訴人庚○○等人以剝奪渠等行動自由，使渠等
    無法自由離去，參以被告乙○○、丁○○將門鎖上後，即與被告戊○○、甲○○
    等人分持兇器毆擊告訴人等（詳後述），足見被告四人對於剝奪行動自由之犯行
    有犯意聯絡，被告戊○○、乙○○、甲○○、丁○○前開所辯，均顯係事後卸責
    之詞，不足採信，本件事證明確，被告戊○○、甲○○、乙○○、丁○○等妨害
    自由之犯行，均堪認定。
二、核被告甲○○、戊○○、乙○○、丁○○所為，均係犯刑法第三百零二條第一項
    剝奪他人行動自由罪。被告四人就上開妨害自由犯行，有犯意聯絡及行為分擔，
    皆為共同正犯。
三、原審因而適用刑法第二十八條、第三百零二條第一項、第四十一條第一項前段、
    罰金罰鍰提高標準條例第一條前段、第二條之規定，並審酌被告四人與告訴人本
    不相識，只因細故，即以私行拘禁之方式拘束告訴人等之行動自由，並在屋內分
    持兇器對手無寸鐵之告訴人三人加以圍砍，致告訴人等之傷勢不輕，及乙○○另
    案通緝中再犯本罪，難見有何悔意，且犯罪情節較重，量刑本不宜從輕，惟念及
    被告等人事後均已與告訴人等達成和解，並賠償告訴人等損害等一切情狀，分別
    量處被告乙○○有期徒刑七月，被告甲○○、戊○○、丁○○各有期徒刑六月，
    並就被告戊○○、甲○○、丁○○部分諭知如易科罰金，均以三百元折算一日。
    又以公訴意旨另謂：被告戊○○、乙○○、甲○○、丁○○等人，基於殺人犯意
    之聯絡，在庚○○、丙○○、己○○進入高雄市○○區○○路一五六巷二號戊○○住處後，即由其中一人將大門鎖上阻斷其等退路，再分持預藏之鐵鎚、西瓜刀
    、水果刀、藍波刀等凶器加以圍殺，致庚○○、己○○、丙○○受有事實欄所載
    之傷勢，嗣因警方據報前往處理，並責令被告戊○○等人開門後始停手作罷，當
    場扣得西瓜刀（刀柄因斷裂而與刀刃分離）、水果刀、藍波刀各一把、鐵鎚一支
    ，庚○○、丙○○、己○○等三人幸經即時送醫急救得宜，始免於難云云，因認
    被告戊○○、甲○○、乙○○、丁○○等人另涉有刑法第二百七十一條二項、第
    一項殺人未遂罪嫌云云。經查：（一）按告訴乃論之罪，告訴人於第一審辯論終
    結前得撤回其告訴，又告訴經撤回者，應諭知不受理之判決，刑事訴訟法第二百
    三十八條第一項、第三百零三條第三款分別定有明文。又殺人未遂罪之成立，以
    有戕害他人生命之故意，著手於刺殺之實行而未發生死亡之結果為要件，如非出
    於使人喪失生命之故意，即無殺人之犯意，難以殺人未遂罪相繩（最高法院四十
    七年台上字第一三六四號、四十八年台上字第三三號判例參照）；再按「殺人罪
    與傷害罪之區別，本視加害人有無殺意為斷」，且「殺人未遂罪之成立，以有戕
    害他人生命之故意，著手於刺殺之實行而未發生死亡之結果為要件。故行為人是
    否具有殺人之故意，加害時所用器具，被害人受傷多寡以及受傷部位是否為致命
    之處，有時雖可藉為認定有無殺意之心證，但究不能據為絕對之標準，尚須就行
    為人主觀犯罪認識與客觀犯罪事實，參酌社會上一般經驗法則論理為斷」（最高
    法院四十七年台上字第六五九號判例、八十四年度台上字第四○三號判決參照）
    ，故加害人之行為，究屬基於殺人之犯意抑或僅係傷害之故意，實應深入觀察加
    害人與被害人之關係、衝突之起因、行為當時所受刺激、加害人下手之輕重、被
    害人受傷情形及加害人事後態度等各項因素予以綜合評析。（二）本件被告戊○○於接獲其母告知告訴人庚○○等人前往江山街住處尋釁不遇後，確有於該日晚
    上七時四十分許打電話報警處理，且於打電話報警之際，庚○○等人即已到來等
    情，業據證人賴美蘭於原審調查時證稱：戊○○母親打電話給戊○○，說庚○○
    等人去江山街住家找戊○○，後來戊○○打電話報警，當時電話還沒掛，庚○○
    等人就進來了，然後他們就打起來了等語（見原審卷第一一三至一一四頁）；證
    人張黃秀斌於原審亦證稱：我婆婆（即戊○○之母）打電話給我先生，說庚○○
    等人去江山街找他們，後來我先生打電話報警，電話還沒有掛掉，他們就已經進
    來了，甲○○、乙○○、丁○○他們當時在客廳，應該不知道庚○○會過來等語
    （見原審卷第一一四至一一五頁），告訴人庚○○亦指稱：我走到內廳去找戊○○，當時戊○○正在打電話；我覺得這是一個突發情形，並非預謀的，他可能誤
    以為我們帶很多人過去尋仇，才會發生本件事故等語（見原審卷第八六頁、第一
    九九頁），並有高雄市政府警察局小港分局受理案件記錄一紙在卷可稽，復參以
    依上開報案記錄觀之，被告戊○○係報案請求員警至其另一江山街住處處理一節
    ，足見被告戊○○係因告訴人庚○○等人至江山街尋釁，遂報案請警察至現場處
    理，其並未預知告訴人庚○○等人會至小港路住處，且於打電話之際，庚○○等
    人即已到來，是本件傷害案之發生，應係臨時發生之衝突，被告戊○○、甲○○
    、乙○○、丁○○尚無預謀殺人之行為。（三）又本案係因告訴人庚○○陪同洪
    進吉尋找女兒，因洪進吉與被告戊○○家人發生爭執，遭被告戊○○、乙○○、
    甲○○等人毆打成傷後，告訴人庚○○欲與被告戊○○商談和解事宜，遂私自邀
    集丙○○、己○○等人未經同意擅自至戊○○住處，致發生衝突等情，此據被告
    戊○○於偵查中供稱：之前打架一事，有請里長李清木調解，但時間是九十年二
    月二十六日，案發當日並未與庚○○等人相約要討論和解事宜等語明確（見偵字
    第六三０一號卷第一三三頁），核與證人即陪同告訴人庚○○前往之林新發於原
    審所證稱：因為戊○○本來說要和解，後來又黃牛，所以我們才去他家找他，事
    先沒有約好要去他住處等語相符（見原審卷第一一六頁），足見本件傷害案係因
    告訴人庚○○遭毆打成傷，致心生不滿，邀集告訴人丙○○、己○○等人欲至被
    告戊○○住處商談處理事宜，告訴人庚○○於偵查中指述：係事先約妥談事云云
    ，顯不足採。是被告戊○○、甲○○、乙○○、丁○○既非遭毆打成傷之一方，
    與告訴人庚○○、丙○○、己○○亦無深仇大恨，復與告訴人丙○○、己○○素
    不相識，難認被告四人有何殺害告訴人等之動機。（四）依卷附告訴人等所提出
    之驗傷診斷書記載，告訴人己○○固受有左上肢撕裂傷約二十公分、左腰脥撕裂
    傷三十公分、顏面、頭皮撕裂傷等傷害；告訴人丙○○受有左膝深度砍傷十四公
    分併左臏骨骨折、肌腱斷裂、外側韌帶斷裂、左手腕砍傷二處各六公分、五公分
    併神經斷裂、右肩撕裂傷六公分；告訴人庚○○受有臉部撕裂傷十二公分、左上
    臂皮膚撕脫傷十三乘以七公分、左前臂撕裂傷六公分併肌腱斷裂、左手多處撕裂
    傷五公分、三公分併多處肌腱斷裂等傷害，惟上述傷勢均未傷及告訴人等之臟器
    ，有上開驗傷診斷書及告訴人等人受傷相片附卷可佐，且告訴人丙○○於送醫時
    ，若未能立即救治，亦不會有生命危險；告訴人庚○○於送醫時，生命跡象穩定
    ，無生命之危險，有安泰醫院九十年五月十九日醫總字第一九六一號函、財團法
    人長庚紀念醫院高雄分院九十年五月二十六日（九０）長庚院高字第一五六八號
    函在卷可佐，足認告訴人等人所受傷勢雖多，然尚未傷及臟器等要害，告訴人丙○○、庚○○二人亦無生命之危險。又告訴人己○○在送高雄市立小港醫院急救
    時，處於休克狀態，血壓一度降至７７／５２ＭＭＨＧ，有生命危險等情，固有
    高雄市立小港醫院九十年五月二十五日（九０）高醫港密字第０七八一號函在卷
    可稽，然該函文亦載明：告訴人送急診時意識清醒一節，告訴人己○○陳稱：我
    送到醫院約一個小時後，醫師才過來做救護之工作，之前只有做簡單的手部止血
    動作，對於我的背部三十公分之傷口並無處理等語（見原審卷第一九九頁）；證
    人即告訴人己○○之主治醫師劉冠群亦於原審調查時到庭證稱：他來時血壓、心
    跳、呼吸還算穩定，曾經有一度在當晚九點二十一分血壓下降，可能是出血引起
    ，當時我們已經幫他傷口止血，也有打點滴，所以在醫院之環境下，血壓應該不
    會繼續下降，但是如果沒有醫院救護情形下，血壓繼續下降，就可能有生命危險
    ，並沒有傷到臟器等語（見原審卷第一四五至一四六頁），足見告訴人己○○係
    因送醫一小時後始救治，且因背部較嚴重之傷口未即時處理，方因出血過多引起
    休克，然在醫院救護之環境下，亦無生命之危險；是告訴人庚○○、丙○○、己○○等人所受傷害均未傷及臟器等要害，且均無生命之危險，尚難依上開小港醫
    院函文即逕認被告等人有殺人之犯意。（五）告訴人庚○○等三人在案發之時並
    無攜帶刀械前往，此據被告丁○○於原審調查時供稱：庚○○、丙○○、己○○
    進來時候，他們是空手的等語（見原審卷第八四頁），證人賴美蘭亦證稱：對方
    （只庚○○等人）是三個人一起進來，我有看到他們，但是沒有看到他們手裡拿
    著刀子，水果刀及鐵鎚都是戊○○家裡的等語（見原審卷第一一四頁）；證人張
    黃秀斌於偵查中亦證稱：他們三人（指庚○○等人）未帶兇器，是用手打等語（
    見九十年偵字第六三０一號偵卷第九十五頁），查證人張黃秀斌、賴美蘭均與被
    告戊○○等人關係較為密切，其為上開不利於被告戊○○等之證詞，自足採信，
    復參以首當遭告訴人庚○○、丙○○毆打之被告戊○○，所受傷勢均屬擦挫傷，
    並無一為利器所致，而隨即與渠等二人發生扭打之被告甲○○，則毫髮無傷，被
    告乙○○所受傷勢係左前臂撕裂傷六乘以一公分一處，被告丁○○則為右上眼瞼
    撕裂傷一乘以零點三公分、鼻部擦傷一乘以零點二公分（均見診斷證明書），與
    告訴人庚○○等三人相較，非但傷勢輕微，亦無一為刀械所致，足見告訴人庚○○、己○○、丙○○等人案發當時係赤手空拳前往被告戊○○住處，扣案刀械全
    為被告戊○○、乙○○、甲○○、丁○○等人所持有，足堪認定。則被告戊○○
    、甲○○、乙○○、丁○○分持鐵鎚、西瓜刀、水果刀、藍波刀等凶器加以圍砍
    空手之庚○○、丙○○、己○○三人，期間約十分鐘，以被告渠等人數較多、時
    間頗長及對方均空手之強烈優勢下，若被告等人確有殺人之故意，告訴人等人之
    傷勢應非僅止於此，應認其等僅具有傷害之犯意。綜上，審酌當時情狀、被告等
    之動機、下手部位及告訴人傷勢等情，被告等人並無致告訴人等人於死之犯意甚
    明，核被告戊○○、甲○○、乙○○、丁○○所為，顯均係犯刑法第二百七十七
    條第一項普通傷害罪，核與刑法二百七十一條第二項、第一項殺人未遂罪之構成
    要件顯然有間，公訴人認被告等人此部分所為，係犯刑法二百七十一條第二項、
    第一項之殺人未遂罪，容有誤會。又告訴人庚○○、丙○○、己○○於原審調查
    中業已撤回傷害告訴，有原審九十一年七月二日訊問筆錄及和解書一紙可稽，被
    告此部分傷害犯行，依前揭所述，本應諭知不受理判決，惟此部分與前開有罪部
    分，有牽連犯之裁判上一罪關係，爰不另為不受理之諭知，於理由欄併予敘明；
    其認事用法，均無不合，量刑亦屬適當，被告甲○○、戊○○、乙○○、丁○○
    上訴意旨，否認有妨害自由之犯意，指摘原判決此部分不當，並無理由，應予駁
    回。
四、原判決對被告甲○○、戊○○、乙○○、丁○○被訴傷害部分及同案被告庚○○
    、丙○○、己○○部分，已判決確定，本院不予論列。
據上論結，應依刑事訴訟法第三百六十八條，判決如主文。
本案經檢察官陳國全到庭執行職務。
中    華    民    國      九十二      年      二      月     二十一   日
                              臺灣高等法院高雄分院刑事第七庭
                                  審判長法官  李春昌
                                        法官  莊飛宗
                                        法官  黃憲文
右正本證明與原本無異。
如不服本判決應於收受本判決後十日內向本院提出上訴書狀，其未述上訴理由者，
並得於提起上訴後十日內向本院補提理由書狀（均須按他造當事人之人數附繕本)「
切勿逕送上級法院」。
                                      書記官  黃英彥
中    華    民    國      九十二      年  二      月     二十一   日
附錄：本判決論罪科刑法條：
中華民國刑法第三百零二條第一項
 (剝奪他人行動自由罪)
私行拘禁或以其他非法方法，剝奪人之行動自由者，處五年以下有期徒刑
、拘役或三百元以下罰金。


司法院資訊處製作；財團法人民間司法改革基金會備份。
